【裁判字號】    95,交訴,145
【裁判日期】    950919
【裁判案由】    公共危險等
【裁判全文】
臺灣彰化地方法院刑事判決             95年度交訴字第145號
公  訴  人  臺灣彰化地方法院檢察署檢察官
被      告  甲○○
上列被告因公共危險等案件，經檢察官提起公訴（95年度偵字第
4625號），被告於本院準備程序中自白犯罪，經本院合議裁定由
受命法官獨任進行簡式審判程序，茲判決如下：
    主  文
甲○○駕駛動力交通工具肇事，致人受傷而逃逸，處有期徒刑陸
月，如易科罰金，以佰元折算壹日。又從事業務之人，因業務
上之過失致人於死，處有期徒刑肆月，如易科罰金，以佰元折
算壹日。應執行有期徒刑捌月，如易科罰金，以佰元折算壹日
。
    事  實
一、甲○○係受雇於旌美免洗餐具公司之貨車司機，平日係以駕
    駛自小貨車載送免洗餐具為業，為從事駕駛業務之人。甲○
    ○於民國（下同）95年3 月27日晚間8 時50分，駕駛車牌號
    碼0432—GC自用小貨車，沿彰化縣秀水鄉○○路，由北往南
    方向行駛，行經該路段2 段109 號前，本應注意汽車行駛時
    ，駕駛人應注意車前狀況，並隨時採取必要之安全措施，且
    依當時情形，天氣晴、柏油路面、路面乾燥無缺陷、無障礙
    物、視距良好，並無不能注意之情事，適有武輝恩騎乘腳踏
    車，沿同路段、同方向行駛，甲○○竟疏未注意車前狀況，
    駕駛上開自小貨車超越前揭武輝恩所騎乘之腳踏車，致該自
    小貨車車頭撞擊腳踏車後側，武輝恩因而人車倒地，受有頭
    顱骨骨折、硬腦膜下出血之傷害，並於送醫救治前不治死亡
    。詎甲○○駕駛上開車輛肇事並致武輝恩受傷後，因心生畏
    怕，為逃避肇事責任，竟基於駕車肇事致人受傷而逃逸之犯
    意，未下車對武輝恩採取必要之救護，並報警停留於現場等
    候處理，反而即行駕駛上開自用小貨車逃逸。嗣為警循線查
    悉上情。
二、案經臺灣彰化地方法院檢察署檢察官相驗後自動檢舉偵查起
    訴。
    理  由
壹、認定犯罪事實所憑之證據及理由
一、訊據被告甲○○對於上揭事實坦承不諱，核與證人吳武麟於
    警詢及證人阮文樂於警詢、偵訊時證述之情節相符，復有道
    路交通事故現場圖、道路交通事故調查報告表 (一)、 (二)
    、秀傳紀念醫院法醫參考病歷摘要、彰化縣警察局現場勘察
    報告各1 份，及現場照片14幀在卷可稽。又本件被害人武輝
    恩確係因本件車禍受傷死亡，經臺灣彰化方法院檢察署檢察
    官督同檢驗員相驗屬實，並製有勘驗筆錄、相驗屍體證明書
    、驗斷書在卷可憑。按汽車行駛時，駕駛人應注意車前狀況
    ，並隨時採取必要之安全措施，此有道路交通安全規則第94
    條第3 項定有明文。本件被告係司機兼送貨員，駕車自應知
    悉並遵守上開規定，而參以當時天氣晴、柏油路面、路面無
    缺陷、無障礙物、視距良好等一切情狀，並無不能注意之情
    事，此有道路交通事故調查報告表（一）、（二）各一份在
    卷足資佐證，被告顯無不能注意之情事，詎其因疏未注意車
    前狀況，仍恣意超車前行，致不慎自後碰撞被害人武輝恩所
    騎駛之機車，致人車倒地，武輝恩因而受有頭顱骨骨折、硬
    腦膜下出血之傷害，經送醫急救仍於到院前死亡，被告自應
    負業務過失責任，且其業務過失行為與被害人武輝恩之死亡
    間，具有相當因果關係，此部分事證明確，被告上開業務過
    失之犯行洵堪認定。
二、按汽車駕駛人駕駛汽車肇事致人受傷或死亡，應即採取救護
    或其他必要措施，並向警察機關報告，不得駛離或逃逸，道
    路交通管理處罰條例第62條第1 項（後於94年12月28日經修
    正改列於同條第3 、4 項，並修正部分文字，且自95年7 月
    1 日起施行）定有明文。又因道路交通事故之發生，常非於
    己之鄰親家里，時有告救不能情事，乃科以肇事者須即採取
    救護或其他必要措施，並應向警察機關報告之法定義務，以
    防因就醫延誤致生無謂傷亡，並俾得通知傷亡者家屬到場，
    以明責任，是凡肇事人於行車肇事致人受傷或死亡，未即採
    取救護或其他必要措施，並向警察機關報告，即駕車逃逸者
    ，均應依該規定處罰，至其嗣後是否受刑事訴追及已否與被
    害人達成民事和解，賠償損失，對其應受處罰乙節，並不生
    影響。職是之故，汽車駕駛人駕駛汽車肇事，不論其責任之
    歸屬為何，即有義務留在肇事現場，採取救護或其他必要措
    施，並向警察機關報告，以維護他人之生命與其他用路人之
    交通安全。其立法目的，既係促使駕駛人於肇事致死傷後，
    能對被害人即時救護，報告警察機關，以減少死傷，是該罪
    之成立祇以行為人有駕駛動力交通工具肇事，致人死傷而逃
    逸之事實為已足（最高法院92年度臺上字第4468號刑事判決
    意旨參照）。另按刑法第185 條之4 肇事逃逸罪，以駕駛動
    力交通工具肇事，有致人死傷而逃逸之事實，為其犯罪構成
    要件，不以行為人明知被害人有死傷情形為必要（最高法院
    91年度臺上字第137號刑事判決意旨參見）。查本件被告駕
    駛自小貨車撞擊被害人武輝恩所騎乘之腳踏車，致其人車倒
    地，且腳踏車之防護力與自小客車相去甚遠，腳踏車倒地時
    其騎士身體因與地面、四周物品及與車身摩擦及撞擊，復因
    防護力不足往往非死即傷，此為稍具一般經驗之人所周知，
    本件被告本即為職業駕駛，又有多年駕駛經驗，其既明知其
    駕駛自小貨車業已與被害人騎承之腳踏車發生擦撞，理應對
    被害人當場受有傷害之情況已有認識，其竟未採取救護或其
    他必要措施，並向警察機關報告，反立即加速駕車離去，嗣
    後始經警查獲，是其駕車肇事逃逸乙情已甚灼然，此部分事
    證明確，是被告肇事逃逸之犯行亦洵堪認定。
貳、論罪科刑之法條
一、新舊法比較：
  (一)查被告行為後，刑法業於94年2 月2 日修正公布，95年7 月
    1 日起施行。按行為後法律有變更者，適用行為時之法律，
    但行為後之法律有利於行為人者，適用最有利於行為人之法
    律，現行刑法第2 條第1 項定有明文。此條規定乃與刑法第
    1 條罪刑法定主義契合，而貫徹法律禁止溯及既往原則，係
    規範行為後法律變更所生新舊法律比較適用之準據法，本身
    尚無比較新舊法之問題，應一律適用裁判時之現行刑法第2
    條規定以決定適用之刑罰法律，先予辨明。又以本次刑法修
    正之比較新舊法，就拘束人身自由之保安處分，有罪刑法定
    原則及法律不溯及既往原則之適用，其因法律變更而發生新
    舊法律之規定不同者，依新法第1 條、第2 條第1 項之規定
    ，定其應適用之法律。另就罪刑有關之共犯、未遂犯、想像
    競合犯、牽連犯、連續犯、結合犯，以及累犯加重、自首減
    輕暨其他法定加減原因（如身分加減）與加減例等一切情形
    ，本於統一性及整體性原則，應綜其全部罪刑之結果而為比
    較，亦有最高法院95年第8次刑庭會議決議可資參照。
  (二)本案涉及之新舊法比較：
    1.法定罰金刑部分：刑法第276 條第2 項之業務過失傷害罪
      ，法定刑得併科銀元3,000 元以下罰金，據修正後刑法施
      行法增訂第1 條之1 ：「中華民國94年1 月7 日刑法修正
      施行後，刑法分則編所定罰金之貨幣單位為新臺幣。94年
      1 月7 日刑法修正時，刑法分則編未修正之條文定有罰金
      者，自94年1 月7 日刑法修正施行後，就其所定數額提高
      為30倍。但72年6 月26日至94年1 月7 日新增或修正之條
      文，就其所定數額提高為3 倍」及刑法第33條第5 款修正
      為：「主刑之種類如下：五、罰金：新臺幣1000元以上，
      以百元計算之」等規定，是依修正後之法律，刑法第276
      條第2 項之業務過失傷害罪所得科處之罰金刑最高為新臺
      幣90,000元（3,000 元30）、最低為新臺幣1000元；然
      依被告甲○○行為時之刑罰法律，即罰金罰鍰提高標準條
      例第1 條前段規定之提高倍數10倍及刑法第33條第5 款規
      定之罰金最低額1 元計算，該罪之罰金刑最高為銀元30,
      000 元，最低額為銀元1 元，若換算為新臺幣，最高額雖
      與新法同為新臺幣90,000元，然最低額僅為新臺幣3 元。
      因此，比較上述修正前、後之刑罰法律，自應以被告行為
      時關於科處罰金刑之法律較有利於被告。
    2.易科罰金部分：刑法第41條第1 項前段部分—被告於犯
      罪時之刑法第41條第1 項前段規定：「犯最重本刑為五年
      以下有期徒刑以下之刑之罪，而受六個月以下有期徒刑或
      拘役之宣告，因身體、教育、職業、家庭之關係或其他正
      當事由，執行顯有困難者，得以1 元以上3 元以下折算一
      日，易科罰金。」又被告行為時之易科罰金折算標準，修
      正前罰金罰鍰提高標準條例第2 條（現已刪除）規定，就
      其原定數額提高為100 倍折算一日，則本件被告行為時之
      易科罰金折算標準，最高應以銀元300 元折算一日，經折
      算為新臺幣後，應以新臺幣900 元折算為一日。惟95年7
      月1 日修正公布施行之刑法第41條第1 項前段則規定：「
      犯最重本刑為五年以下有期徒刑以下之刑之罪，而受六個
      月以下有期徒刑或拘役之宣告者，得以新臺幣1000元、
      2000 元 或3000元折算一日，易科罰金。」比較修正前後
      之易科罰金折算標準，以95年7 月1 日修正公布施行前之
      規定，較有利於被告。又被告犯罪時之刑法第41條第2
      項規定：「併合處罰之數罪，均有前項情形，其應執行之
      刑逾六月者，亦同。」，惟95年7 月1 日修正公佈施行之
      刑法第41條第2 項則規定：「前項規定於數罪併罰，其應
      執行之刑未逾六月者，亦適用之。」，然依刑法施行法第
      3 條之1 第3 項之規定，於刑法修正施行前犯併合處罰數
      罪中之一罪，且該數罪均符合第41條第1 項得易科罰金之
      規定者，適用90年1 月4 日修正之刑法第41條第2 項規定
      。
    3.數罪併罰部分：被告行為時，刑法第51條原規定：「數罪
      併罰，分別宣告其罪之刑，依左列各款定其應執行者：」
      ，其中第5款規定：「宣告多數有期徒刑者，於各刑中之
      最長期以上，各刑合併之刑期以下，定其刑期。但不得逾
      20年。」，修正後刑法第51條第5款規定：「宣告多數有
      期徒刑者，於各刑中之最長期以上，各刑合併之刑期以下
      ，定其刑期。但不得逾30年。」。比較結果，修正前之刑
      法較有利於行為人。
    4.綜合上列比較，依現行刑法第2 條第1 項：「行為後法律
      有變更者，適用行為時之法律。但行為後之法律有利於行
      為人者，適用最有利於行為人之法律。」之從舊從輕規定
      ，因修正後刑法對被告並非有利，故仍應依刑法第2 條第
      1項前段之規定，適用被告行為時之刑法（即修正前之刑
      法）相關規定。
二、查被告甲○○受雇於旌美免洗餐具公司之貨車司機，平日係
    以駕駛自小貨車載送免洗餐具為業，為從事駕駛業務之人，
    是其因業務上之過失致被害人武輝恩死亡，並於肇事後駕車
    逃逸，核被告所為，係犯刑法第276 條第2 項之業務過失致
    人於死罪及同法第185 條之4 之駕駛動力交通工具肇事，致
    人受傷而逃逸罪。被告所犯上開2 罪間，犯意各別，行為不
    同，應分論併罰。爰審酌被告之素行、犯罪之動機、目的、
    手段、肇事後棄已受傷之被害人武輝恩於不顧，逕自駕車離
    開現場，其行為固為可議，惟被告事後業已與被害人家屬就
    民事賠償部分達成和解（有和解書1 件在卷可憑）及被告犯
    罪後坦承犯行，態度良好等一切情狀，分別量處如主文所示
    之刑，並均依修正前刑法第41條第1 項前段、第2 項、修正
    刪除前罰金罰鍰提高標準條例第2 條之規定，均諭知易科罰
    金之折算標準，並定其應執行之刑，以示懲儆。
據上論斷，應依刑事訴訟法第273 條之1 第1 項、第299 條第1
項前段，刑法第2 條第1 項前段、第185 條之4 、第276 條第2
項，修正前刑法第41條第1 項前段、第2 項、第51條第5 款，罰
金罰鍰提高標準條例第1 條前段，修正前罰金罰鍰提高標準條例
第2 條，判決如主文。
本案經檢察官郭玄義到庭執行職務
中    華    民    國    95    年    9     月    19    日
                  刑事第二庭    法  官  黃齡玉
以上正本證明與原本無異。
如不服本判決，應於判決送達後10日內，向本院提出上訴狀（須
附繕本）。
告訴人或被害人對於判決如有不服具備理由請求檢察官上訴者，
其上訴期間之計算係以檢察官收受判決正本之日期為準。
中    華    民    國    95    年    9     月    19    日
                                書記官  施嘉玫
中華民國刑法第185條之4
（肇事遺棄罪）
駕駛動力交通工具肇事，致人死傷而逃逸者，處 6 月以上 5 年
以下有期徒刑。
中華民國刑法第276條第2項
（過失致死罪）
從事業務之人，因業務上之過失犯前項之罪者，處 5 年以下有期
徒刑或拘役，得併科3千元以下罰金。


司法院資訊處製作；財團法人民間司法改革基金會備份。
